最高法院刑事判決　　　　　　一○○年度台上字第二六六三號
上　訴　人　蔡學武
選任辯護人　戴國石律師
上列上訴人因妨害性自主案件，不服台灣高等法院高雄分院中華
民國九十九年一月二十二日第二審更審判決（九十八年度上更(一)
字第一七六號，起訴案號：台灣高雄地方法院檢察署九十四年度
偵字第九五九九號），提起上訴，本院判決如下：
    主  文
原判決撤銷，發回台灣高等法院高雄分院。
    理  由
本件原判決撤銷第一審所為科刑之判決，改判仍論處上訴人蔡學
武對於未滿十四歲之女子為猥褻之行為罪刑。固非無見。
惟查：（一）、刑法第二百二十四條所稱其他「違反其意願之方
法」，應係指該條所列舉之強暴、脅迫、恐嚇、催眠術以外，其
他一切違反被害人意願，妨害被害人意思自由之方法而言，不以
類似於所列舉之強暴、脅迫、恐嚇、催眠術等足以壓抑被害人性
自主決定權之其他強制方法為必要；而刑法第二百二十七條第二
項對於未滿十四歲之男女猥褻罪，係指行為人與未滿十四歲之男
女合意為猥褻行為而言，對未滿十四歲男女為猥褻行為，苟非出
於雙方合意，自不得論以該項之罪，是猥褻之對象倘為未滿七歲
之男女，因該男女並無意思能力，即不可能與行為人有猥褻之合
意，行為人所為自已妨害該未滿七歲男女「性自主決定」之意思
自由，均屬「以違反意願之方法」而為，應論以刑法第二百二十
四條之一之加重違反意願猥褻罪。原判決事實既認定上訴人於民
國九十四年間之農曆年前，利用時年僅四歲之被害人甲童（八十
九年八月生，真實姓名詳卷）年幼懵懂，將其誘騙至家中，對其
為猥褻行為等情，倘若屬實，上訴人行為自已違反被害人之意願
，乃原判決竟以被害人係因自身年幼不知猥褻之意涵，而無同意
或反抗之能力，其意思自由非因上訴人之行為而遭壓抑，無從認
定上訴人本件猥褻行為係以違反被害人意願之方法為之云者為由
，對上訴人僅論以刑法第二百二十七條第二項之猥褻幼童罪，已
有適用法則不當之違法。（二）、原判決援引高雄市立○○醫院
對被害人進行精神鑑定，認被害人於門診鑑定會談中曾出現「對
於案發經過避而不談，且伴有憤怒情緒，對於『叔叔』之稱謂反
感，不願意與人接觸，據表示案發後於半夜做惡夢驚醒之次數增
加約六至七次，對被害人影響最大的改變是『害怕一個人睡覺』
」等現象，結論及建議欄並謂「甲童在案發初期受限於年齡限制
，導致其認知功能發展尚未完全成熟，因此，其創傷後壓力症候
群的症狀表現無法如同成人的症狀呈現較為典型之反應，但仍有
一些較為異常的行為被發現到，因此，研判事件過後案主曾經出
現過創傷後壓力症候群或至少曾經具有急性壓力反應之表現。」
之鑑定報告；被害人於第二次警詢，經詢問其遭性侵過程時，曾
情緒不穩，不願提及遭性侵害之過程，並一度因情緒激動無法再
繼續製作筆錄，於第一審審理中法院訊問案發過程時，被害人亦
偶有希冀法院勿再繼續追問之創傷情緒反應，有各該筆錄可憑；
另證人即被害人祖母亦於警詢中證稱被害人尚未對其告知遭人猥
褻時，其已注意及被害人對上訴人以外之阿姨、阿公、阿嬤等，
均親切稱呼，唯獨對上訴人不予置理，且狀頗氣憤等語。以被害
人受害後，確有上開創傷後行為異常現象，資為被害人所為遭上
訴人猥褻之指訴確屬實在之佐證。然證人即社工人員莊○慧於第
一審到庭證稱被害人因年幼，並不知本件上訴人對其所為係傷害
行為，若上訴人於行為過程中未施用暴力，被害人並不會強烈感
受到痛苦，苟無長輩告知上訴人所為不當，被害人就此亦不會有
所認知等語（見第一審卷第一四六號），如果屬實，則被害人縱
確遭上訴人猥褻，其對上訴人所為既無性侵害之認知，亦無強烈
痛苦之感受，上開鑑定報告、筆錄與被害人祖母證言所指上訴人
對於「叔叔」之稱謂反感、半夜惡夢驚醒次數增加等異常行為，
及因情緒激動，不願陳述受害經過致無法繼續詢問之情形，是否
屬實？與被害人本件所指訴遭性侵害一事有無關聯而屬被害人因
遭上訴人非禮所造成之創傷後壓力症候群？即待進一步研求。況
被害人於第一審審理時，已否認警詢時，曾有拒絕供述之情事（
見第一審卷第八十九頁），上開警詢筆錄緊接被害人陳述之後，
以括弧附註「被害人在敘述當中情緒不穩定，一直不想提到被性
侵的過程，因為被害人情緒激動無法再繼續製作筆錄且也不要談
到相關問題」等語之記載，其所憑之依據為何？與警詢當時被害
人言談反應之情狀等事實是否相符？亦待釐清。乃原判決就此等
疑慮未逐一詳為探究、辨明，並為必要之論述，甚且對莊○慧、
被害人等此部分供述，均恝而不論，就不予採信之理由亦未置一
詞，遽併引上開鑑定報告、筆錄及證言，資以佐證被害人指訴之
真實性，並均據為本件論罪科刑之基礎，尚嫌率斷，且有理由不
備之違法。以上，或為上訴意旨所指摘，或係本院得依職權調查
之事項。原判決上述之違背法令影響於事實之確定，本院無可據
以為裁判，應認原判決仍有發回更審之原因。
據上論結，應依刑事訴訟法第三百九十七條、第四百零一條，判
決如主文。  
中    華    民    國  一○○  年    五    月   十九   日
                      最高法院刑事第二庭
                          審判長法官  張  淳  淙  
                                法官  劉  介  民  
                                法官  蔡  彩  貞  
                                法官  徐  文  亮  
                                法官  吳  信  銘  
本件正本證明與原本無異
                                      書  記  官  
中    華    民    國  一○○  年    五    月  二十四  日
                                                      V